【裁判字號】    95,毒抗,854
【裁判日期】    951220
【裁判案由】    聲請觀察勒戒
【裁判全文】
臺灣高等法院臺中分院刑事裁定         95年度毒抗字第854號
抗  告  人  臺灣南投地方法院檢察署檢察官
被      告  甲○○
上列抗告人因違反毒品危害防制條例，聲請觀察、勒戒案件，不
服臺灣南投地方法院中華民國95年10月23日所為裁定 (95年度毒
聲字第259號）提起抗告，本院裁定如下:
    主  文
原裁定撤銷，發回臺灣南投地方法院。
    理  由
一、抗告人臺灣南投地方法院檢察署檢察官於原審聲請意旨略以
    ：被告甲○○前於民國（以下同）86年間曾因施用毒品案件
    ，經法院裁定送觀察、勒戒後，因認無繼續施用毒品傾向，
    於87年7月9日出所，復於87年間因施用毒品案件，經原審裁
    定送觀察、勒戒，認因無繼續施用毒品傾向，經原審檢察官
    為不起訴處分確定；再於88年間因施用第一級、第二級毒品
    案件，經原審裁定送觀察、勒戒後，因認有繼續施用毒品傾
    向再經裁定送強制戒治後付保護管束，於89年4月12日停止
    戒治出所，並於89年11月23日管束期滿執行完畢；另刑責部
    分則經法院判決有期徒刑2年4月確定。詎被告於上開強制戒
    治執行完畢5年後，復基於施用第二級毒品甲基安非他命之
    犯意，於95年8月23日18時許，在南投縣名間鄉萬丹村霧霜
    巷28號住處施用第二級毒品甲基安非他命，爰依毒品危害防
    制條例第20條第1項及觀察勒戒處分執行條例第3條第1項規
    定，聲請裁定將被告送勒戒處所觀察勒戒。
二、原審裁定意旨略以：按毒品危害防制條例於92年7月9日修正
    公布，自93年1月9日施行，其中第20條、第23條將施用毒品
    之刑事處遇程序，區分為「初犯」及「5年內再犯」、「5
    年後再犯」。依其立法理由之說明：「初犯」，經觀察、勒
    戒或強制戒治後，應為不起訴處分或不付審理之裁定；經觀
    察、勒戒或強制戒治執行完畢釋放後，「5年內再犯」者，
    因其再犯率甚高，原實施之觀察、勒戒及強制戒治既已無法
    收其實效，爰依法追訴或裁定交付審理。至於經觀察、勒戒
    或強制戒治執行完畢釋放後，「5年後再犯」者，前所實施
    之觀察、勒戒或強制戒治已足以遮斷其施用毒品之毒癮，為
    期自新及協助其斷除毒癮，仍適用「初犯」規定，先經觀察
    、勒戒或強制戒治之程序。從而依修正後之規定，僅限於「
    初犯」及「5年後再犯」兩種情形，始應先經觀察、勒戒或
    強制戒治程序。倘被告於5年內已再犯，經依法追訴處罰，
    縱其第3次（或第3次以上）再度施用毒品之時間，在初犯經
    觀察、勒戒或強制戒治執行完畢釋放5年以後，已不合於「5
    年後再犯」之規定，且因已於「5年內再犯」，顯見其再犯
    率甚高，原實施觀察、勒戒或強制戒治，已無法收其實效，
    即應依該條例第10條處罰。至第3次（或第3次以上）施用毒
    品之時間，是否宜有期間限制？以多久為適宜？則分屬刑事
    政策、專門醫學之範圍，非審判機關所能決定，有待循立法
    途徑解決（最高法院95年度第7次刑事庭會議參照)。本件被
    告前於86年間，因施用毒品案件，經裁定送觀察、勒戒後，
    認因無繼續施用毒品傾向，於87年7月9日釋放出所。被告復
    因施用毒品案件，經裁定送觀察、勒戒後，因認有繼續施用
    毒品傾向，續經裁定送強制戒治後，嗣因戒治成效良好，經
    裁定停止戒治付保護管束，於89年4月12日停止戒治出所，
    嗣於89年11月23日管束期滿執行完畢；刑責部分則另經法院
    判處有期徒刑2年4月確定，且被告另因贓物、竊盜、違反麻
    醉藥品管理條例等案件，分別經法院判處有期徒刑確定，經
    定應執行刑有期徒刑8年4月，另因贓物案件，經法院判處有
    期徒刑6月，經接續執行，於95年1月10日縮短刑期假釋付保
    護管束出監。又於95年8月23日18時許，在南投縣名間鄉萬
    丹村霧霜巷28號住處內，施用第二級毒品甲基安非他命之犯
    行，雖自其所受強制戒治執行完畢釋放後，已逾5年，然因
    被告既曾於觀察勒戒執行完畢釋放後5年內，又因犯施用毒
    品罪而經檢察官起訴，嗣經法院宣示有罪判決並確定，揆諸
    上揭最高法院決議意旨，被告前經實施強制戒治之處分，顯
    不足以遮斷其施用毒品之毒癮，無法收其實效，則被告已曾
    於「5年內再犯」毒品危害防制條例第10條之罪，故被告本
    件所涉施用第二級毒品甲基安非他命之行為，即非屬毒品危
    害防制條例第20條第3項所規定之「5年後再犯」之情形，應
    逕依毒品危害防制條例第10條追訴處罰，無從裁定將被告送
    勒戒處所觀察、勒戒，是本件觀察勒戒之聲請，於法尚有未
    合，應予駁回等語。
二、抗告意旨略以：按施用第一、二級毒品者，檢察官應聲請法
    院裁定令被告入勒戒處所觀察、勒戒，觀察、勒戒後認無繼
    續施用毒品傾向者，應即釋放，並為不起訴之處分；有繼續
    施用毒品傾向者，檢察官應聲請法院裁定令入戒治處所強制
    戒治，強制戒治期滿，由檢察官為不起訴處分。觀察、勒戒
    或強制戒治執行完畢釋放後，5年內再犯第10條之罪者，檢
    察官應依法追訴，毒品危害防制條例第20條、第23條分別訂
    有明文。本件被告於89年11月23日，強制戒治執行完畢，被
    告本次施用毒品之犯行，距前次強制戒治期滿釋放之時間已
    逾5年，自應由檢察官依毒品危害防制條例規定，聲請法院
    裁定入勒戒處所觀察、勒戒，原審裁定未審酌及此，誤以為
    無庸對被告重新施以觀察勒戒之處遇程序，自有違誤，為此
    提起抗告等語。
三、按毒品危害防制條例第20條第3項：「依前項規定為觀察、
    勒戒或強制戒治執行完畢釋放後，5年後再犯第10條之罪者
    ，適用本條前2項之規定」，依其文義解釋，應指曾經為觀
    察、勒戒或強制戒治執行完畢釋放後，5年以內未曾再犯施
    用毒品罪者，其於5年後再犯者，應再適用觀察勒戒之程序
    ，而此文義解釋亦核與該條之立法目的，即「曾經觀察、勒
    戒或強制戒治後，5年後再犯者，前所實施之觀察、勒戒或
    強制戒治已足以遮斷其施用毒品之毒癮，為期自新及協助其
    斷除毒癮，對此5年後再犯者，爰明定仍適用『初犯』之規
    定，先經觀察、勒戒或強制戒治之程序」相符，合先敘明。
    經查：
  (一)原審既認為：施用毒品者，曾經觀察、勒戒或強制戒治執行
    完畢釋放後，「5年後再犯」者，因前所實施之觀察、勒戒
    或強制戒治已足以遮斷其施用毒品之毒癮，為期自新及協助
    其斷除毒癮，仍適用「初犯」規定，先經觀察、勒戒或強制
    戒治之程序，且認為本件被告於95年8月23日18時許，在南
    投縣名間鄉萬丹村霧霜巷28號住處內，施用第二級毒品甲基
    安非他命之犯行，距其所受強制戒治執行完畢釋放後，「已
    逾5年」，然竟認被告前經實施強制戒治之處分，顯不足以
    遮斷其施用毒品之毒癮，無法收其實效，理由顯有矛盾。
  (二)又本案被告係於「95年8月23日」，再犯施用第二級毒品罪
    ，被告於本案施用毒品之時間，距前次強制戒治執行完畢（
    89年11月23日）已逾5年，其於前次強制戒治執行完畢後，
    並未再因施用毒品犯行而經起訴、判決確定，何以距前次強
    制戒治執行完畢後，5年後再犯，前所實施之強制戒治，「
    不足以」遮斷其施用毒品之毒癮？原審裁定亦未說明，徒以
    被告曾前於86年間，因施用毒品案件，經裁定送觀察、勒戒
    後，認因無繼續施用毒品傾向，於87年7月9日釋放出所，即
    認嗣後對被告所為之「強制戒治」（即89年11月23日強制戒
    治執行完畢之部分），已不足以收保安處分之成效，本案毋
    庸再施以保安處分，而應逕行起訴，亦有理由不備之違法。
  (三)又本件被告施用第二級毒品甲基安非他命之時間係在強制戒
    治執行完畢後五年後所為，而其在強制戒治執行完畢後五年
    內，並無任何證據證明被告有施用毒品犯行，毒品危害防制
    條例第20條第3項既已明文規定「5年後再犯第10條之罪者，
    適用前2項之規定」，則何以本件仍不得依毒品危害防制條
    例第20條第1項規定裁定觀察勒戒？原審適用法則應有不合
    。
    檢察官抗告意旨指摘原審裁定不當，為有理由，自應由本院
    將原裁定撤銷，發回臺灣南投地方法院另行審酌。
四、依刑事訴訟法第413條前段，裁定如主文。
中    華    民    國    95    年    12    月    20    日
               刑事第十庭  審判長法  官  林  照  明
                                 法  官  蔡  名  曜
                                 法  官  李  平  勳
上列正本證明與原本無異。
不得抗告。
                                 書記官  王  麗  珍
中    華    民    國    95    年    12    月    22    日
                                                      Ｆ


司法院資訊處製作；財團法人民間司法改革基金會備份。
